【裁判字號】    98,再易,147
【裁判日期】    990125
【裁判案由】    土地所有權移轉登記
【裁判全文】
臺灣高等法院民事判決                 98年度再易字第147號
再審原告    丙○○
再審被告    金珠倉儲股份有限公司
法定代理人  乙○○○
再審被告    甲○○
上列當事人間土地所有權移轉登記事件，再審原告對於中華民國
98年11月10 日本院98年度上易字第230號確定判決提起再審，本
院判決如下：
    主  文
再審之訴駁回。
再審訴訟費用由再審原告負擔。
    事  實  及 理 由
壹、程序方面：
    按民事再審之訴，應於30日之不變期間內提起；前項期間自
    判決確定時起算，判決於送達前確定者，自送達起算。民事
    訴訟法第500條第1 項、第2項定有明文。查本件再審原告係
    主張本院民國98年11月10 日本院98年度上易字第230號確定
    判決有民事訴訟法第497條、第496條第1項第1款之再審事由
    等語，提起本件再審之訴，而查前開判決於98年11月10日確
    定，而再審原告係於98年11月19日收受判決，於98年12 月7
    日提起本件再審之訴，並未逾30日之不變期間，則其起本件
    再審之訴，自屬合於程序，合先說明。
貳、實體方面：
甲、再審原告主張：
  一、原確定判決有就足以影響判決之重要證物，漏未斟酌之違
      誤：
    (一)有關系爭土地設定抵押予彰化銀行，證人即承辦之呂英勇
      證稱「本件貸款是因為丙○○不願當保人，所以無法順利
      借貸」、「因為丙○○不簽名，金珠公司原來要借二百萬
      元，我們認為金珠提出之這些土地可借一百萬元，所以單
      純以信用貸款方式借款一百萬元給金珠公司」，此事實足
      徵再審原告與再審被告間，顯無借名登記之法律關係。
    (二)再審原告於86年間既未配合借款，若兩造間有借名登記之
      法律關係，再審被告大可於當時即終止借名登記關係，要
      求移轉登記或另指定願意配合之人登記為所有權人，豈可
      能未為主張，原審就此重要證據漏未審酌。
    (三)金珠公司之帳冊一直在再審被告甲○○保管中，訴外人廖
      月桃僅能以當年小部分影印資料佐證，只要再審被告提出
      金珠公司81年間完整帳冊，必能指證當年購地資金來源及
      存入銀行供提領等相關事實，此重要證據漏未斟酌。
  二、原判決有適用法規顯有錯誤之違誤：
    (一)本件再審被告主張就系爭土地與再審原告間有借名登記關
      係，自應由再審被告就此有利於己之事實，負舉證責任，
      惟再審被告均未舉證證明借名登記契約存在之事實，原確
      定判決竟認「被上訴人復已自認伊僅係出借名義登記人，
      並非系爭土地之實際所有權人，且又無法舉證證明係由訴
      外人廖月桃借用其名義登記，已足證明兩造間就系爭土地
      有借名登記關係存在。」顯將舉證責任錯置，違背民事訴
      訟舉證責任之規定。
    (二)再審被告起訴請求再審原告分別移轉系爭土地6分之 1、6
      分之5 予彼二人，所持論據為該二人具名簽立之買賣契約
      書，惟經調查後，再審被告甲○○亦不否認系爭土地應係
      金珠公司要購買，土地歷來由金珠公司管理使用，資金也
      由金珠公司籌措支付，準此，依一般經驗法則，即使有借
      名登記，應僅存在於金珠公司與丙○○間，豈可能分別就
      系爭土地之應有部分6分之1、6分之5成立借名登記，顯違
      常理，且與經驗法則有違。
  三、爰聲明：(一)本院98年度上易字第230號確定判決廢棄。 (二)
      再審被告前訴訟程序之第二審上訴駁回。(三)訴訟費用均由
      再審被告負擔。
乙、本件未經言詞辯論，再審被告未提出任何陳述及聲明。
丙、本院之判斷：
  一、再審之訴顯無再審理由者，得不經言詞辯論，以判決駁回
      之，民事訴訟法第502條第2項定有明文。
  二、證人即承辦貸款之呂英勇其上開證言，只能證明再審原告
      丙○○不願當保人，不簽名而已，並未證稱兩造見間無借
      名登記關係存在，是縱予斟酌，亦不能為有利於再審原告
      之證明。
  三、再審原告於86年間未配合借款，再審被告固可以終止借名
      登記關係，要求移轉登記，其未為主張，乃其權利未為行
      使而已，尚難認就此重要證據漏未審酌，縱予斟酌，亦不
      能為有利於再審原告之證明，至於彰化銀行98年7 月14日
      彰瑞字第5597號函係敘明86年9 月間再審被告金珠公司擬
      增貸100 萬元，經審核後請金珠公司提供包含系爭土地在
      內之5筆土地作為加強擔保，於86年10月1日辦妥最高限額
      250萬元之抵押權後，撥貸100萬元，是就此函縱加審酌，
      亦不足為利於再審原告之證明。另彰化銀行98年10月22日
      函係補充說明前述彰化銀行98年7 月14日函，並說明再審
      被告甲○○於86年10 月向該銀行信用貸款100萬元之撥款
      經過情形，此函縱加審酌，尚不能證明兩造間無借名登記
      關係存在，仍不能為有利於再審原告之證明。
  四、再審原告主張金珠公司之帳冊一直在再審被告甲○○保管
      中，訴外人廖月桃僅能以當年小部分影印資料佐證，只要
      再審被告提出金珠公司81年間完整帳冊，必能指證當年購
      地資金來源及存入銀行供提領等相關事實，此重要證據漏
      未斟酌云云，惟該證物既未提出於法院，自無從斟酌，且
      其內容究係如何，再審原告並未舉證證明，自難謂重要證
      據漏未審酌。另關於再審原告欲證明訴外人廖月桃有借款
      予金珠公司200萬元之廖月桃之證言及所謂金珠公司 81年
      之帳目等證據，本院確定判決第6 頁之(五)中已述及該等證
      據不足採之理由，並非漏未審酌。
  五、再審原告又謂再審被告既主張就系爭土地與再審原告間有
      借名登記關係存在，自應由再審被告就此有利於己之事實
      ，負舉證責任，惟再審被告均未舉證證明借名登記契約存
      在之事實，原判決以再審原告已自認伊僅係出借名義登記
      人，並非系爭土地之實際所有權人，且又無法舉證證明係
      由訴外人廖月桃借用其名義登記，已足證明兩造間就系爭
      土地有借名登記關係存在，主張原確定判決有舉證責任錯
      置之違法云云。惟原確定判決係以訴外人廖月桃為再審被
      告金珠公司之會計，依其所制作之金珠公司購買包括系爭
      土地在內之上開 5筆土地之總支出明細表及81年度資產負
      債損益表，亦將上開土地列入上訴人金珠公司之資產，且
      包含系爭系爭土地246等地號5筆土地係由再審被告甲○○
      、金珠公司出面訂立不動產買賣契約書，為再審原告所不
      爭執，並參酌訴外人廖月桃於金珠公司告訴其涉及業務侵
      占等案件偵查中，亦已供承伊已於離職時，將金珠公司大
      、小章，帳冊、土地所有權狀等相關文件資料移交予股東
      李東發，而由甲○○接交等情，並有訴外人廖月桃於90年
      11 月6日所制作之文件交接事項表及台灣基隆地方法院檢
      察署檢察官96年度偵字第4201號不起訴處分書可按，顯見
      訴外人廖月桃係以金珠公司之會計身分，為金珠公司處理
      系爭土地之所有權移轉登記事宜，況系爭土地所有權登記
      在再審原告名下，曾由再審被告金珠公司支付再審原告車
      馬費，此復為訴外人廖月桃所是認等證據，認定兩造間有
      借名登記契約存在，並非再審被告未舉任何證據，或有將
      舉證責任錯置之情形。
  六、再者，系爭不動產既由再審被告二人出名簽立買賣契約，
      契約當事人自為再審被告二人，則與再審原告成立借名登
      記契約，自係再審被告二人，至於買賣價金係由再審被告
      中之何人支出，買受後土地由何人管理使用，係再審被告
      二人間之內部關係，非再審原告所能置喙，且與借名登記
      契約無必然關係，再審原告執買賣價金係由金珠公司支付
      ，土地亦由金珠公司管理使用，而認即使有借名登記，應
      僅存在於再審金珠公司與再審原告丙○○間云云，而認原
      確定判決與經驗法則有違，亦非可採。
丁、綜上所述，再審原告所主張原確定判決就上開之重要證物漏
    未斟酌及適用法規顯有錯誤等語，尚非實在，為無可取。從
    而，其執此提起本件再審之訴，顯無理由，應不經言詞辯論
    駁回之。
戊、據上論結，本件再審之訴顯無理由，依民事訴訟法第502條
    第2項、第78條判決如主文。
中    華    民    國    99    年    1     月    25    日
                  民事第二庭
                      審判長法  官  吳謙仁
                            法  官  黃莉雲
                            法  官  蘇瑞華
正本係照原本作成。
不得上訴。

中    華    民    國    99    年    1     月    26    日
                            書記官  高澄純

司法院資訊處製作；財團法人民間司法改革基金會備份。
